臺灣臺北地方法院民事判決　　　　　　　99年度訴字第3701號
原　　　告　達力實業股份有限公司
法定代理人　陳隆吉
原　　　告　達偉貿易有限公司
法定代理人　陳慧婉
原　　　告　王有德
　　　　　　王仁宏
　　　　　　陳弘修
共　　　同
訴訟代理人　林興富
　　　　　　莊柏林律師
被　　　告　台灣瑞穗食品股份有限公司
法定代理人　岡田美佐子
訴訟代理人　簡榮宗律師
　　　　　　張復鈞律師
上列當事人間請求確認股東會決議無效等事件，本院於民國 100
年2 月15日言詞辯論終結，判決如下：
    主      文
原告之訴駁回。
訴訟費用由原告負擔。
    事實及理由
一原告起訴主張：
  (一)被告前於民國97年4 月23日召開股東常會，會中決議解任原
    告王有德及訴外人陳隆吉之董事職務，並改選訴外人木村政
    昌為董事。惟該解任及改選董事之決議應予撤銷，在該次常
    會獲選為董事之木村政昌即不具被告董事身分。然被告竟由
    以木村政昌擔任董事之董事會召集99年6 月28日之股東常會
    （下稱系爭股東會），該次股東會即屬由無召集權人所召集
    ，所為之決議當然無效，爰依法請求確認之。
  (二)縱認系爭股東會所為之決議並非無效，然原告均為被告股東
    ，卻未接獲該次股東會之開會通知，該次股東會之召集程序
    已違反被告章程及公司法第172 條規定；且違法取得被告董
    事資格之木村政昌係以其名義召開董事會，再由該董事會決
    議召開系爭股東會，故系爭股東會之召集程序亦屬違法；再
    者，訴外人岡田美佐子、玉那霸有彥、木村政昌均非屬被告
    股東，卻參與系爭股東會之表決，該次股東會之決議方法亦
    有瑕疵，原告有權依公司法第189 條規定，訴請撤銷該次股
    東會所為之決議等語。
  (三)先位聲明為：確認被告於99年6 月28日股東常會所為之決議
    無效。
  (四)備位聲明為：被告於99年6 月28日股東常會所為之決議，應
    予撤銷。
二被告則抗辯：
  (一)針對先位之訴部分：
    1.系爭股東會係由伊董事會於99年5 月13日決議召集，而參
      與該次董事會之董事則係為98年10月20日股東會決議所合
      法選任，是該次董事會自屬合法召集之董事會，所為之決
      議亦屬合法。至原告主張系爭股東會係由以木村政昌擔任
      董事之董事會召集云云，然木村政昌於99年5 月13日董事
      會時並非伊董事之一，此觀該次董事會議紀錄即明。
    2.退萬步言，縱認伊於99年5 月13日董事會所為之決議有瑕
      疵，惟實務見解認為由董事長單獨召集之股東會，並非係
      無召集權人所召集，該次股東會所為之決議亦非當然無效
      。而系爭股東會既係由董事會所召集，即使該次董事會部
      分成員資格有疑義，基於舉重以明輕之法理，至多亦係該
      次股東會召集程序違法之問題，絕非由無召集權人所召集
      ，其所為之決議自非當然無效。又股東會決議僅為法律關
      係發生之原因，並非法律關係之本身，且公司法第189 條
      已明定股東會召集程序違法時，股東得提起撤銷股東會決
      議之訴，依民事訴訟法第247條第2項規定，原告自不得提
      起確認股東會決議無效之訴。
  (二)針對備位之訴部分：
    1.伊業就系爭股東會之召集，依法通知各股東；且該次股東
      會亦無非股東者參與表決，並無任何違法情事。再者，木
      村政昌於99年5 月13日董事會時並非伊董事之一，已如前
      述，是原告指稱木村政昌以其名義召開董事會，再由該董
      事會決議召開系爭股東會一節，亦不實在。
    2.況縱認系爭股東會有召集程序或決議方法違法之情事，原
      告遲至99年7月28日始提起本件訴訟，亦逾公司法第189條
      規定之30日除斥期間等語。
  (三)聲明為：原告之訴駁回。
三兩造不爭執之事項：
  (一)被告之98年度股東臨時會於98年10月20日召開，會中決議選
    任岡田美佐子、玉那霸有彥、小波津須美子、出口尚、玉那
    霸初惠為董事。
  (二)原告於99年間對被告提起訴訟，先位請求確認被告於98年10
    月20日股東臨時會所為之決議無效，備位請求撤銷被告於98
    年10月20日股東臨時會所為之決議，經本院以99年度訴字第
    2322號判決確認被告於98年10月20日股東臨時會所為關於解
    除新任董事競業禁止限制之決議無效，另駁回原告其餘之訴
    （見本院卷第85-89 頁）。嗣兩造均提起上訴，該案迄未審
    結。
  (三)被告之董事會於99年5月13日決議於99年6月28日召開99年度
    股東常會（見本院卷第153-157頁）。
  (四)被告之99年度股東常會於99年6月28日召開（見本院卷第31-
    35頁）。
四得心證之理由：
  (一)先位之訴部分：
    1.按確認法律關係之訴，非原告有即受確認判決之法律上利
      益者，不得提起之；確認證書真偽或為法律關係基礎事實
      存否之訴，亦同；前項確認法律關係基礎事實存否之訴，
      以原告不能提起他訴訟者為限，民事訴訟法第247條第1項
      、第2 項分別定有明文。而該條所謂即受確認判決之法律
      上利益，係指因法律關係之存否不明確，致原告在私法上
      之地位有受侵害之危險，而此項危險得以對於被告之確認
      判決除去之者而言（最高法院42年臺上字第1031號判例參
      照）。而股東會之決議，固係法律行為，為法律關係發生
      之原因，並非法律關係本身，惟股份有限公司股東會之決
      議，為公司之意思決定，公司之一切運作，均應依股東會
      決議之原則行之，故其常為多數法律關係之基礎，若生爭
      執時，如能就多數法律關係所由生之基礎法律行為予以確
      認，能使當事人間之紛爭概括解決，不僅符合訴訟經濟原
      則，亦與確認之訴原有救濟之功能無違。再者，無效之法
      律行為，固屬自始、確定、當然無效，無待以訴訟撤銷，
      惟就公司股東會決議無效，尚非不得以訴訟確認之（最高
      法院89年度台上字第850 號判決意旨參照）。原告為被告
      之股東，就被告股東會作成之決議是否有效，與其己身利
      益相關，原告對此當有法律上之利益，故原告提起本件訴
      訟，先位請求確認系爭決議無效，與前述規定並無不符，
      應予准許。
    2.次按公司法第171 條規定：「股東會除本法另有規定外，
      由董事會召集之」。是以股東會之召集，其正常程序固應
      由董事長先行召集董事會，再由董事會決議召集股東會。
      然董事長如未依上開正常程序，先行召集董事會，即逕以
      董事會名義召集股東會，亦僅屬召集程序違反法令，此與
      無召集權人召集之情形有別（最高法院93年度台上字第16
      77號判決要旨參照）。原告主張系爭股東會決議無效，係
      以決議召集該次股東會之董事會，由未具董事身份之木村
      政昌參與決議，故系爭股東會係由無召集權人召集等語，
      為其論據。經查：
      被告之97年度股東常會於97年4 月23日召開，會中決議
        解任陳隆吉與王有德之董事職務，並補選木村政昌為董
        事，有該次會議之議事錄附卷可考（見本院卷第107-
        108 頁）。原告於同年間在本院提起訴訟（案列97年度
        訴字第3799號），主張該次股東會之召集程序違反法令
        ，請求撤銷前開決議，惟該案迄未判決確定（歷審案號
        ：臺灣高等法院98年度上字第852號、最高法院99 年度
        台上字第1401號、臺灣高等法院99年度上更(一)字第 100
        號），有歷審判決書足憑（見本院卷第41-63 頁），是
        該次股東會選任木村政昌為董事之決議是否如原告所言
        應予撤銷，尚非無疑。
      惟以木村政昌為成員之被告董事會於98年9 月21日開會
        ，會中決議在同年10月20日召開被告98年度第一次股東
        臨時會，該次股東會並決議改選玉那霸有彥、小波津須
        美子、出口尚、岡田美佐子、玉那霸初惠為被告新任董
        事。原告在99年間在本院提起訴訟（案列99年度訴字第
        2322號），先位主張該次股東會係由無召集權人召集，
        決議應屬無效；備位主張該次股東會之召集程序違法，
        應予撤銷。本院於99年9月7日判決認定該次股東會並非
        由無召集權人召集，故會中所為改選董事之決議並非無
        效，有該判決書在卷可參（見本院卷第85-89頁），雖
        該案業已上訴二審尚未判決確定，然可確認自98年10月
        20日被告召開98年度之股東會後，木村政昌即未以董事
        身份參與被告董事會之運作。
      經被告98年度股東會選任之新任董事復於99年5 月13日
        開會，決議於同年6 月28日召開被告99年度股東常會，
        有該次會議議事錄可參（見本院卷第153-156 頁），觀
        諸卷附該次會議之簽到簿（見本院卷第157 頁），木村
        政昌並未以董事身份出席，足證該次會議所為召集系爭
        股東會之決議，要與木村政昌無涉，原告以木村政昌之
        董事身份具有爭議為由，主張系爭股東會係由無召集權
        人召集，要非事實，自不足採。況兩造均不爭執自97年
        至今，被告之董事長始終為岡田美佐子，依前引最高法
        院判決意旨，由董事長一人所召集之股東會，即非屬由
        無召集權人所召集者，則縱認除岡田美佐子外，其餘參
        與被告99年5 月13日董事會者之董事身份均有疑義，亦
        不得謂岡田美佐子以董事會名義所召集之系爭董事會，
        係由無召集權人召集。是原告主張系爭股東會因由無召
        集權人召集，故決議應屬無效一節，即非有據。
  (二)備位之訴部分：
    1.按股東會之召集程序或其決議方法，違反法令或章程時，
      股東得自決議之日起30日內，訴請法院撤銷其決議，公司
      法第189 條定有明文。前開法條所定30日之期間為除斥期
      間，自決議之日起算，逾期不提起，該決議即屬有效成立
      。
    2.查系爭股東會係於99年6 月28日召開，有該次會議之議事
      錄可佐（見本院卷第31-35頁）。如欲依公司法第189條規
      定訴請撤銷該次會議決議，依法應於同年7 月27日前起訴
      ，始為適法。原告遲至同年7 月28日方提起本件訴訟，此
      觀起訴狀所蓋用之本院收文戳即明（見本院卷第1 頁），
      則其依前開法條規定訴請撤銷系爭股東會決議，即於法不
      合，不應准許。
  (三)綜上所述，系爭股東會並非由無召集權人所召集，該次會議
    決議並非當然無效；又原告起訴已逾公司法第189 條所定除
    斥期間，並非適法，準此，原告先位訴請確認系爭股東會決
    議無效，備位請求撤銷該次會議決議，均無理由，併予駁回
    。
  (四)本件事證已明，兩造其餘攻擊防禦方法及舉證，核與判決結
    果無影響，爰不再一一論列，併予敘明。
五訴訟費用負擔之依據：民事訴訟法第78條。
中    華    民    國   100    年    2     月    25    日
                  民事第七庭    法  官  陳婷玉
以上正本係照原本作成
如對本判決上訴，須於判決送達後20日內向本院提出上訴狀。如
委任律師提起上訴者，應一併繳納上訴審裁判費。
中    華    民    國   100    年    2     月    25    日
                                書記官  吳鸝稻